臺灣臺南地方法院刑事判決　　　　　　　100年度易字第679號
公　訴　人　臺灣臺南地方法院檢察署檢察官
被　　　告　張錫本
選任辯護人　蕭麗琍律師
上列被告因竊佔案件，經檢察官提起公訴（99年度偵字第10348
號），本院判決如下：
    主  文
張錫本無罪。
    理  由
一、公訴意旨略以：被告張錫本所有坐落門牌臺南市○○路○段
    151號房屋，與告訴人鄭周金花所有坐落門牌臺南市○○路
    ○段149號房屋相鄰，張錫本於民國97年間將其所有前開二
    樓房屋以搭鐵皮屋方式增建至四樓，竟意圖為自己不法之利
    益，將其鐵皮屋結構，搭建於鄭周金花所有房屋四樓之女兒
    牆上，竊佔該女兒牆寬7公分、長325＋44公分（按係L型，
    故有二個面）。因認被告涉有刑法第320條第2項竊佔罪罪嫌
    。
二、次按犯罪事實應依證據認定之，無證據不得認定其犯罪事實
    ；不能證明被告犯罪者，應諭知無罪之判決，刑事訴訟法第
    154條第2項、第301條第1項分別定有明文。又刑事訴訟上證
    明之資料，無論其為直接或間接證據，均須達於通常一般之
    人均不致有所懷疑，而得確信其為真實之程度，始得據為有
    罪之認定，若關於被告是否犯罪之證明未能達此程度，而有
    合理懷疑之存在，致使無從形成有罪之確信，根據「罪證有
    疑，利於被告」之證據法則，即不得遽為不利被告之認定（
    最高法院76年度台上字第4986號判例意旨參照）。
三、公訴人認被告張錫本涉有竊佔罪嫌，無非以：(一)證人即被害
    人鄭周金花之指訴；(二)土地及建築改良物所有權狀、建物登
    記簿謄本、地籍圖、建物平面圖影本、臺南市地政事務所建
    物複丈結果；(三)現場測量照片10張等，資為論據。訊據被告
    張錫本固供承其為臺南市○○路○段151號房屋（以下簡稱
    Ａ屋）所有權人之一，該屋與鄭周金花所有坐落門牌臺南市
    ○○路○段149號房屋（以下簡稱Ｂ屋）相鄰，Ａ屋上之鐵
    皮屋有部分搭建於Ｂ屋四樓之女兒牆上，佔用Ｂ屋四樓北側
    女兒牆長度2.7公尺等情，固供認不諱，惟堅詞否認有何竊
    佔犯行，辯稱：鐵皮屋是伊已過世10餘年之父親搭建的，不
    是伊搭建的，鐵皮屋佔用了Ｂ屋女兒牆之事實伊不知情，伊
    沒有去看過，若真是如此伊就把佔用的部分拆掉等語，資為
    抗辯。
四、經查：
  （一）被告張錫本為Ａ屋所有權人之一，Ａ屋與鄭周金花所有
        Ｂ屋相鄰，Ａ屋上之鐵皮屋有部分搭建於Ｂ屋四樓之女
        兒牆上，佔用Ｂ屋四樓北側女兒牆長度2.7公尺等情，
        除據被告供認不諱外，並有檢察官提出之上揭土地及建
        築改良物所有權狀、建物登記簿謄本、地籍圖、建物平
        面圖影本、臺南市地政事務所建物複丈結果、現場測量
        照片10張等為據（偵查卷第31至39、第41至47頁），且
        有告訴人於本院民事庭對被告就本案相同地號訴訟請求
        「排除侵害」中，法院依告訴人請求而委請臺南市臺南
        地政事務所繪製之複丈成果圖存卷可考（本院卷第16頁
        ），是此部分被告供認之事實，可以認定。
  （二）檢察官所提出之前揭證據中，證人鄭周金花固於偵訊時
        陳稱Ａ屋之鐵皮屋是於2年前（約97年間）蓋的等語（
        偵查卷第54頁），然其於本院中則改稱是4、5年左右（
        本院卷第45頁），並表示因為其甚少走至自家頂樓（5
        樓），是因為其家漏水，想要整建，才會上樓去看，才
        發現張錫本家的鐵皮屋佔用到女兒牆等語（本院卷第46
        、47頁），是證人鄭周金花對於Ａ屋上之鐵皮屋究竟何
        時搭建，應不知悉，且依其證人，其僅知悉Ａ屋上蓋有
        鐵皮屋，究竟係何人搭建，其並不清楚。故證人鄭周金
        花之證詞實難據為不利被告認定之依據。雖證人鄭周金
        花另陳稱該鐵皮屋的外觀新穎，應是近年所蓋等語，且
        此亦為檢察官論以被告有罪之憑據之一，然「新」「舊
        」乃主觀且相對之概念，且建物是否能保持新穎之外觀
        ，與建物之材質、所處地理位置之天侯、濕度、溫度等
        均相關聯，故尚難以該鐵皮屋之外觀新穎一情即遽然判
        斷認被告辯稱Ａ屋係其父所搭建一節當然不可採信。況
        證人即在Ａ屋附近經營生意之吳瑞貞到庭證述：張錫本
        家中增建鐵皮屋時，有堆置鐵類建材，當時張錫本之父
        親還在等語（本院卷第50至52頁），經核其所證與被告
        所辯相符，且證人與被告及告訴人均非親非故，其實無
        甘冒偽證之重責，而為被告虛偽作證之必要，故被告此
        部分之辯解應非子虛。
  （三）且按刑法第320條第2項所稱之「竊佔」行為，乃指行為
        人於違背他人意思或未得他人同意之情形下，以佔據或
        占有他人不動產之方法或手段，排除他人對該不動產之
        實力支配，並重新對該不動產建立支配管領力之行為而
        言；又本罪（「竊佔」）之客體僅限於「他人之不動產
        」，凡非屬行為人單獨所有而現處於他人支配管領下之
        「不動產」，均足充本罪之客體；而所謂之「不動產」
        ，依民法第66條之規定，係指土地及其定著物而言；又
        刑法上「竊佔」罪所規範之「竊佔」行為，係指乘人不
        知，擅自佔據他人之不動產（土地及其定著物），而侵
        害及他人就該不動產（土地及其定著物）之支配權而言
        。申言之，土地及固著於土地上之房屋，固均屬不動產
        之一種，行為人（無使用權限之人）若以佔據或占有之
        手段，排除所有權人或其他有使用權限者對該土地或固
        著於土地上之房屋之實力支配，並重新建立自己對該土
        地或固著於土地上之房屋之支配管領力者，其行為自屬
        刑法第320條第2項竊佔罪名所欲規範處罰之對象；然設
        若行為人就土地或定著於土地上之房屋並無支配占有之
        行為，則縱其有妨礙所有權人行使其不動產所有權之行
        為，惟此仍與刑法第320條第2項竊佔罪名所規範之「竊
        佔」他人「不動產」之行為有間。詳言之，土地所有權
        或房屋所有權之行使，並非土地或房屋（不動產）之本
        身，是縱比鄰房屋之使用人（行為人）有侵越他人領空
        （例如：將其屋簷伸入鄰屋院內上空並在其內滴水）或
        於鄰屋之外牆攀附使用（例如：擅自將大招牌釘掛於他
        人外牆）等行為，然此僅係對鄰屋所有權人之權利行使
        （土地所有權或房屋所有權）有所侵害耳，比鄰房屋之
        使用人（行為人）對該「土地」或「房屋之整體」（不
        動產本身），既未以自己之實力予以支配而加以佔據，
        即未侵害鄰屋所有權人對該土地或房屋之支配權限，從
        而，比鄰房屋使用人（行為人）之前揭行為，即因不符
        刑法第320條第2項竊佔罪名之構成要件，而不能成立刑
        法之竊佔罪名，鄰屋所有權人至多僅可依民法之規定主
        張侵害排除請求權耳（55年11月臺南地檢法律座談會研
        究意見；司法院76廳刑一字第903號解釋；臺灣高等法
        院76年刑事法律研討會研究意見；法務部檢察司78檢二
        字第14420號解釋參看）。查被告張錫本所有之Ａ屋上
        所搭蓋之紅色鐵皮屋頂部分覆蓋於告訴人Ｂ屋女兒牆上
        ，佔用Ｂ屋四樓北側女兒牆長度2.7公尺，雖如前述，
        惟參諸前揭法律座談會及解釋意見，此搭建鐵皮屋致有
        部分鐵皮覆蓋在Ｂ屋女兒牆外表之行為，要與「以自己
        實力對Ｂ屋房屋主體加以支配而佔據」之行為有間，從
        而此即非刑法第320條第2項竊佔罪名所欲規範處罰之對
        象。
（七）綜上，公訴意旨所舉之證據，不足證明Ａ屋上之鐵皮屋係
      被告張錫本搭建，且該鐵皮屋覆蓋女兒牆之情形，亦與刑
      法320條第2項竊佔罪規範之要件有別，此外，復查無其他
      積極證據，足使本院形成有罪之確信，本件即屬不能證明
      被告犯罪，參諸前揭說明，依法應諭知無罪之判決。
據上論斷，依刑事訴訟法第301條第1項，判決如主文。
本案經檢察官詹尚晃到庭執行職務。
中    華    民    國   100    年    12    月    21    日
                  刑事第十三庭  法  官  莊玉熙
以上正本證明與原本無異
如不服本判決應於收受本判決後10日內向本院提出上訴書狀，並
應敘述具體理由。其未敘述上訴理由者，應於上訴期間屆滿後20
日內向本院補提理由書狀（均須按他造當事人之人數附繕本）「
切勿逕送上級法院」。
                                書記官  余富誠
中    華    民    國   100    年    12    月    22    日